最　高　行　政　法　院　判　決
　　　　　　　　　　　　　　　　　　 96年度判字第01345號
上　訴　人　甲○○○○○○○○
　　　　　　　　　　　　　(送達代收人　乙○○
被 上訴 人　財政部臺灣省中區國稅局
代　表　人　丙○○
上列當事人間因營利事業所得稅事件，上訴人對於中華民國94年
12月21日臺中高等行政法院94年度訴字第514號判決，提起上訴
，本院判決如下：
    主  文
原判決廢棄，發回臺中高等行政法院。
    理  由
一、本案上訴人辦理民國（下同）91年度營利事業所得稅結算申
    報時，列報全年所得額新臺幣（下同）988,137元，經被上
    訴人機關所屬臺中縣分局核定2,635,033元，應補稅額411,7
    24元。上訴人不服，申經復查未獲變更，遂循序提起本件行
    政訴訟。
二、上訴人在原審起訴略以：
  (一)上訴人無能力成立正規貨運公司，故於81年2月以大發托運
    行名稱向被上訴人所屬臺中縣分局申請設籍課稅在案。一直
    到93年抽查時才知適用同業利潤標準行業別錯誤。包裹託運
    業91年度同業利潤標準稅率6-16%，高低稅率相差10%，被上
    訴人未訂出那一種情形適用那一種稅率，隨興以同業利潤最
    高標準稅率16%課徵上訴人91年度營利事業所得稅 (採同法
    源也可課徵6%之稅率)，參照司法院釋字第423號解釋之精神
    ，實有濫用裁量權之不當。
  (二)上訴人於94年5月31日提出訴願書，至94年7月27日收到訴願
    決定書止，除被上訴人之答辯書外，未收到訴願機關通知其
    受理在案之告知，亦無案號，上訴人無從表示任何意見之機
    會，顯有違背公平原則。
  (三)訴願決定認「依首揭函釋規定，稽徵機關於．．．進行抽查
    時，營利事業如不能依限提供帳證，應依照所得稅法第83條
    之規定按同業利潤標準核定，自不能再針對訴願人復查申請
    書列有年度未收回之壞帳損失部分之真實性予以審究」係曲
    解法令，與實際不符，蓋前年未收回之壞帳損失，上訴人已
    於93年7月22日已告知被上訴人審查員洪興聰，並於調查及
    復查時提出前年度壞帳損失「支付命令及確定證明」，被上
    訴人應調查其真實性。前年度壞帳損失既未減除，依法自可
    減除，不論上訴人採用何種方式報稅，稽徵機關自應承認其
    適法性，何況上訴人申報歇業已經獲准，並繳清所有稅賦，
    如不予扣除就無從扣除。
  (四)上訴人於原地、原設備、原班人員用新名稱「達發貨運行」
    重新申報設籍課稅，並經被上訴人審查通過准予營業，檢附
    統一發票章圖示及被上訴人所發之公文書證明「大發托運行
    」、「達發貨運行」係在原地點營業，且使用電話也相同。
    依行政程序法第8條規定，基於誠信原則，上訴人重新申報
    設籍，被上訴人亦應相信上訴人前所經營之「大發托運行」
    是貨運業，前行業別認定錯誤是真實，依行政程序法第6條
    之精神，被上訴人應重新審查。
  (五)被上訴人以「上訴人91年度資產負債表中並無購進貨車資料
    」，惟上訴人並非無營業貨車，只因設籍課稅證照不全無法
    以上訴人名稱向公路主管機關申領車輛牌照，只好靠行在別
    人公司內，故資產負債表中無法顯現購進貨車資料。
  (六)被上訴人以開立統一發票品名為運費，亦無法證明確係經營
    貨運業，認為上訴人非貨運業，按當事人主張事實，須負舉
    證責任，被上訴人認定上訴人不是貨運業，自應證明上訴人
    係經營何種行業，不是貨運業之憑據，不能無證據即向上訴
    人課以包裹託運業之稅賦等語，求為撤銷訴願決定及原處分
    。
三、被上訴人則以：
  (一)上訴人主張按所得稅法第83條第1項規定，稽徵機關得依查
    得之資料或同業利潤標準核定其所得額，上訴人於復查申請
    書列有前年度未收回之帳款668,108元其帳款已依法申請支
    付命令並取得確定證明，復查機關應從91年度減除乙節，查
    上訴人於93年8月以承諾書表示願由被上訴人所屬臺中縣分
    局依同業利潤標準淨利率核定所得額，依財政部64年1月7日
    台財稅第30080號函釋規定，稽徵機關於．．．進行抽查時
    ，營利事業如不能依限提供帳證查核者，應依照所得稅法第
    83條之規定按同業利潤標準核定，自不能再針對上訴人復查
    申請書列有前年度未收回之帳款668,108元壞帳損失部分之
    真實性予以審究。
  (二)次查上訴人所訴稱：經營之項目為各種貨物之「拖運」，原
    臺中縣稅捐稽徵處誤將「貨物拖運業」標準代號（5340-11
    現為6116-11）登錄為「託運業」標準代號（6154-12現改為
    5741-12），及上訴人不知「託運業」和「貨運業」分別適
    用兩種行業別及同業利潤標準，致未能適時更正行業別，不
    能以上訴人每年都按託運業（標準代號6154-12）之純益率
    標準辦理申報作為駁回復查之理由，惟依上訴人91年度申報
    營利事業所得稅所附資產負債表並無購進貨車資料，被上訴
    人復於94年3月10日以中區國稅法一字第0940012660號函請
    提示經營貨運業相關佐證資料供核，上訴人至被上訴人機關
    時僅提示原地點原設備新辦理貨運行設籍課稅資料及94年度
    新購合法貨運公司資料，並口頭表示因故無法加入貨運同業
    公會，是上訴人未提出證據以實其說，尚難證明91年度確從
    事汽車貨運業，依首揭行政法院判例，所訴核不足採。
  (三)末查上訴人申請營業登記營業項目登載為各種貨物托運，被
    上訴人所屬臺中縣分局係按其所載資料編列為託運行（行業
    標準代號6154-12），上訴人於81年2月申請營業設立登記，
    其每年營利事業所得稅結算申報均自行按各該年度擴大書面
    審核營利事業所得稅結算申報案件實施要點規定託運業之純
    益率辦理申報，復無法證明確係經營貨運業，初查以上訴人
    帳證不全及以書面承諾同意依前揭所得稅法第83條規定依同
    業利潤標準淨利率核定所得額，乃按該業適用之同業利潤標
    準淨利率16%核定全年所得額2,635,033元，本件原處分並無
    不合，應予維持等詞置辯。
四、原審斟酌全辯論意旨及調查證據後，以：
  (一)經查，上訴人於81年2月24日申請營業設立登記，其營業項
    目登載為各種貨物托運，有營利事業統一發證設立登記申請
    書1件附卷可稽，被上訴人所屬臺中縣分局按其所載資料編
    列為託運行，而上訴人每年營利事業所得稅結算申報均自行
    按各該年度擴大書面審核營利事業所得稅結算申報案件實施
    要點規定託運業之純益率辦理申報，又其開立之統一發票品
    名為運費，無法證明確係經營貨運業，經被上訴人於94年3
    月10日以中區國稅法一字第0940012660號函請提示相關佐證
    資料供核，惟其所提示原地點以原設備新辦理貨運行設籍課
    稅資料及新購合法貨運公司資料予被上訴人機關，亦不足以
    證明上訴人91年度確係從事汽車貨運業，原核定全年所得額
    2,635,033元，應補稅額411,724元，並無不合。
  (二)次查，上訴人於原審法院審理中提出東興振業股份有限公司
    及恩德科技股份有限公司之證明書及開立予上開二家公司之
    統一發票3張，主張其係經營貨運業云云。惟上訴人91年度
    營利事業所得稅結算申報，列報全年營業收入總額為16,494
    ,521元，而上訴人開給上開二家公司之3張統一發票，其發
    票上品名記載為運費，且僅88,297元（含稅），而其91年度
    申報營利事業所得稅所附資產負債表並無購進貨車資料，尚
    不足以證明上訴人91年度係經營貨運業。
  (三)又上訴人主張達發貨運行於93年8月26日在大發托運行原址
    即臺中縣神岡鄉○○路136-2號右側，以原設備、原電話、
    原班人員用新名稱「達發貨運行」重新申請設籍課稅，經被
    上訴人審查通過准予營業，並檢附統一發票章圖示及被上訴
    人所發之公文書證明「大發托運行」、「達發貨運行」係在
    原地點營業，且使用電話也相同。惟此僅能證明達發貨運行
    於當時在同一地點經核准設立營業登記，亦不足以證明上訴
    人91年度係經營貨運業。
  (四)再者，查上訴人於93年8月以承諾書表示願由被上訴人所屬
    臺中縣分局依同業利潤標準淨利率核定所得額，依財政部64
    年1月7日台財稅第30080號函釋規定，稽徵機關於進行抽查
    時，營利事業如不能依限提供帳證查核者，應依照所得稅法
    第83條之規定按同業利潤標準核定，自不能再針對上訴人復
    查申請書列有前年度未收回之帳款668,108元壞帳損失部分
    之真實性予以審究。
  (五)又上訴人所經營之大發托運行，其業別屬託運行，91年度其
    同業利潤標準為16%，有91年度營利事業各業所得額同業利
    潤標準表1件附卷可憑，上訴人主張包裹託運業91年度同業
    利潤標準稅率為6-16%，尚有誤會，被上訴人依該同業利潤
    標準16%，核定其所得額，並無濫用裁量權之違法。
  (六)另本件被上訴人所為之課稅處分，係依法得申請復查之案件
    ，依行政程序法第103條第7款之規定，被上訴人得不給予陳
    述意見之機會，且復查中被上訴人亦已於94年3月10日以中
    區國稅法一字第0940012660號函指定時間到達被上訴人機關
    接受調查，上訴人亦有陳述意見之機會；又訴願程序係以書
    面審查決定之，受理訴願機關認有必要時，始有通知訴願人
    即上訴人陳述意見之義務，訴願機關未予通知上訴人陳述意
    見，即認為無必要，亦無違背公平原則。
五、上訴人上訴意旨略以：
  (一)一般稅務的舉證分配原則為：關於所得之加項 (所得來源)
    由稽徵機關舉證；關於所得之減項 (費用支出)由納稅人舉
    證。而行業別之認定，關係同業標準利率之高低，屬所得之
    加項理應由稽徵機關舉證。本件負舉證責任之稅捐機關未舉
    證即認定上訴人係經營「行李包裹託運業」，原判決竟以不
    須負舉證責任之上訴人所提證據不足作為判決駁回之理由，
    原審亦未依職權調查，其判決違法。
  (二)依據行政程序法第9條、第36條及第166條之規定，行政行為
    應兼顧當事人有利不利之事項，原處分機關及原判決僅就上
    訴人不利處為審查，對於如下有利處避而不察，是違法之行
    為：
    1.原判決認為上訴人所提統一發票章圖示及被上訴人之公文
      僅能證明達發貨運行於當時在同一地點經核准設立營業登
      記，不足以證明上訴人91年度係經營貨運業。惟未依法審
      查事實，蓋貨運行業之經營非短期能見成果，上訴人經營
      12年後，91年度營業收入僅16,468,961元，反觀新貨運行
      剛成立3個月，其平均月營業收入即達1,865,704元(見證
      三)，顯見係延續原行業經營或其他原因所致。
    2.原判決認為上訴人僅提出東興振業股份有限公司及恩德科
      技股份有限公司之證明書及統一發票，尚不足以證明上訴
      人91年度係經營貨運業，係以小金額難以證明大金額之結
      果立論。卻忽略了「舉一反三」證明原則，且未依法職權
      調查，事實上上訴人係因客戶過多無法一一請客戶出具證
      明及列出發票，故僅請公信力高、股票上市之兩家公司為
      證，今再提報3個月發票明細供證(見證四)。
    3.原判決採信被上訴人之主張，認定上訴人91年度資產負債
      表未有購進貨車資料，故不足證明上訴人91年度係經營貨
      運業云云。惟上訴人之車輛均已因靠行而依法登記於汽車
      貨運行名下，自不能虛偽登錄於自己的資產負債表中，又
      貨車之使用年度長，91年度仍在使用中，且並非該年度有
      購車才能營運，尤此顯見判決違法。
  (三)上訴人提出90年度有壞帳損失未提列，可在91年度扣除，原
    判決卻認為依據財政部64年1月7日台財稅第30080號函釋不
    能再與審究上訴人前年度未收回之668,108元之壞帳。但原
    判決忽略了所得稅法第83條末段之規定：「嗣後如經調查另
    行發現課稅資料，仍應依法辦理。」，而未予調查該資料之
    真實性，於法自有不合等語，求為廢棄原判決、撤銷原處分
    及訴願決定。
六、本院按：
  (一)針對上訴人91年度營利事業所得稅額之核定，兩造爭執以下
    二項爭點，原判決則接受被上訴人之事實主張及法律論點，
    而維持原核課處分，駁回上訴人在原審之訴。上訴人因此再
    對此二項爭點提起本件上訴：
    1.上訴人當年度帳證無法勾稽，而應按所得稅法第83條第1
      項之規定，依同業利潤標準為推計課稅。上訴人對「推計
      課稅」之適用本身並無爭議，惟對「推計」過程所應適用
      之行類別，發生爭議。
      (1)上訴人主張：「其從事之營業活動，應歸屬為『貨運業
         』（行業別代碼原為5340-11，現為6116-11）」。
      (2)被上訴人則按照上訴人自行申報之業別，將之歸屬為「
        包裹託運業」（行業別代碼原為6154-12，現為5741-12
        ）」。
    2.接著則是在給定本案應為「推計課稅」之條件下，上訴人
      可否要求就前一年度之壞帳損失668,108元單獨核實認列
      。
  (二)上述第一項爭點部分，屬「定性」課題。而法律上之「定性
    」課題，乃是在「事實認定」與「法律適用」交界處。因此
    要判斷其屬性，必須依判斷流程逐項辨識之。以本案之定性
    為例，上訴人首應具體證明自行營業活動之內容，在這個階
    段，屬於「事實認定」課題，且應由上訴人負擔客觀證明責
    任。而後被上訴人則依「上訴人客觀呈現之業務活動內容」
    為「業別」之歸屬。若上訴人對不同業別在法律上應如何來
    定義，與被上訴人之法律觀點不同而有爭議時，則屬「法律
    適用」之爭議。而在以上之法理觀點下，就此爭點本院作成
    以下之判斷：
    1.首先必須指明，不管是訴訟雙方或原判決，均未先就「託
      運業」與「貨運業」在法律之抽象定義，以及在實際案例
      中所可能發生之「交集」區域為說明及澄清，則往後之事
      實涵攝即變的很困難。
    2.而在上訴人主張其為「貨運業」，原判決又沒有定義「貨
      運業」之情況下，又如何決定上訴人應提出那些證據資料
      來支持其事實主張﹖而原審法院在審查過程中自然也沒有
      一個標準可供依循。
    3.實則原判決認定上訴人不能證明其為「貨運業」，其心證
      形成過程為：
      (1)上訴人申請營業設立登記時，所登記之營業項目為「托
        運業」。
      (2)往後上訴人每年辦理營利事業所得稅結算申報時，均以
        「託運業」之純益率辦理申報。
      (3)上訴人對外開立之統一發票品名為「運費」，無法用以
        分辨其營業活動是「託運業」或「貨運業」。
      (4)上訴人事後向被上訴人提示之「貨運行設籍課稅資料」
        與「新購合法貨運公司資料」，仍不足以證明上訴人91
        年度確係從事汽車貨運業。
      (5)上訴人於原審法院審理中提出由東興振業股份有限公司
        及恩德科技股份有限公司出具之證明書與上訴人開立給
        上開二家公司之統一發票3張，因為其金額僅有88,297
        元（含稅），且與當年度申報之營業收入總額16,494,5
        21元顯不相當。
      (6)上訴人91年度申報營利事業所得稅時所附資產負債表並
        無購進貨車資料，所以不足以證明其經營「貨運業」。
      (7)上訴人主張其於於93年8月26日，在「大發托運行」原
        址，以原設備、原電話、原班人員，重新申請以新名稱
        「達發貨運行」設籍課稅。但此事證仍不足以證明，上
        訴人於91年度間經營貨運業。
    4.但查：
      (1)待證事實之判斷雖須依證據資料為之，但法院對事實之
        判斷，必須符合日常經驗法則。而不同領域之事務有不
        同之日常經驗法則內容。這也是為何在證據法中，要求
        將「待證事實之靜態舉證責任客觀配置」與「實際舉證
        活動過程中法院所要求之證明高度」予以區別之理由。
        因為不同案件，其事實特徵之不同，立基之經驗法則也
        不同。所以法院會在舉證責任客觀配置不改變的情況下
        ，依案例事實，調整證明高度。
      (2)在本案中，如果原審法院不先對「貨運業」與「託運業
        」區別分辨清楚，又如何能對二種行業在真實社會中之
        存在情況與營業差異性，而形成之日常經驗法則，作為
        判斷基礎。若託運業已因現今社會變遷而不復存在時，
        在經驗法則上，上訴人之主張即較有可能被接受。而依
        原審卷內所附之「中華民國稅務行業標準分類表」所載
        ，行業代號5741-12之「行李包裹託運」業，乃是「從
        事鐵路、陸路貨運之承攬、保管、打包及其他服務之行
        業」。此等行業在現今社會中，顯然大部分已被直接運
        輸所取代。
      (3)在以上之經驗法則下，上訴人已具體指明，過去因不知
        法律，以致辦理營業登記及納稅時申報有誤。此時法院
        即應為實質調查，不能再完全以形式外觀登記為準。
      (4)而上訴人復提出之資料復已證明有「東興振業股份有限
        公司」及「恩德科技股份有限公司」長期委請其以車輛
        載貨運輸。就算其營業金額與上訴人當年度全年度銷售
        額相比，金額過小。原審法院本諸職權調查義務，也應
        對其他銷售額所對應之服務內容予以調查（至於調查方
        法，當然要考慮法院之成本，而命上訴人盡其協力義務
        ，並可考慮抽驗方式為之，但不能完全置之不問。事實
        上，上訴人已在本院審理階段即提出全部之銷售發票明
        細要求調查）。
      (5)另外被上訴人否認上訴人為運輸業之最重要理由，即是
        其名下沒有車輛。但對此上訴人亦有辯解，指明因法令
        上有困難，所以無法將車輛登記在其名下，必須採取「
        靠行」方式。但其在原審法院審理中也同時提出「車輛
        買賣契約書」，證明其商號之成員「乙○○」（同時在
        原審擔任本案之訴訟代理人，與上訴人應有親戚關係）
        有買入營業車輛之事實，原審法院對此亦未調查，並交
        待對待證事實心證形成之影響，亦有未盡事實調查義務
        之違法。
    5.是以此部分爭點之勝負判斷，原判決尚有理由不備與未盡
      事實調查義務之違法。
  (三)有關上述第二項爭點部分，則僅單純涉及法律適用課題，而
    本院之判斷結果及其理由，則如下述：
    1.按依所得稅法第83條第3項所為之推計課稅，若係採取「
      同業利潤標準」方式為之者，推計手段不外「淨利率推計
      」與「毛利率推計」二種。而且其推計範圍限於「業內」
      部分，「業外」損益則向來核實認定。
    2.而壞帳損失，在會計科目上既置於「營業費用」項下，應
      屬「業內」範圍。若推計方式採毛利率方式，則其損失金
      額在推計過程中已經列入考量，無法再單獨認列。
    3.上訴意旨雖謂：「此壞帳損失可與其他費用分離，而應依
      所得稅法第83條第3項後段之規定，予以核實認列」云云
      。但查所得稅法第83條第3項後段所指「...另行發現課稅
      資料，仍應依法辦理」等情，乃是指「該等新發現之課稅
      資料可與原來之推計範圍分離」之情形。若新發現之資料
      仍屬推計範圍內之一部，由於原來之所以採取推計方式，
      正是因為帳證不清，已有之部分資料不足正確反應「推計
      範圍」內之全部損益，而事後新發現之資料即使加入，若
      不能完全排除原來損益不明之情況，仍然必須維持「推計
      」計算稅基之方式，自不能將該部分之新發現資料，自推
      計範圍分割出來，獨立計算損益。是以上訴人此部分主張
      自屬無據。
  (四)總結以上所述，本案上訴人主張之二項爭點中，僅有關行業
    歸屬部分，於法有據。至於壞帳損失認列部分，則非有據。
    不過有關行業歸屬部分之事實認定，原判決既有上述違法之
    處，則本案稅捐核課之事實基礎即尚未明瞭，造成核課處分
    全面違法，且本院無從為法律上之判斷。上訴論旨指摘原判
    決違背法令，求予廢棄，自屬有據，故將原判決廢棄，發回
    原審法院，就有關「行業歸屬」部分，查明事實，另為適法
    之裁判。
據上論結，本件上訴為有理由，爰依行政訴訟法第256條第1項、
第260條第1項，判決如主文。
中　　華　　民　　國　　96　　年　　7　　 月　　27　　日
                  第二庭審判長法  官　黃  合  文
                              法  官  劉  介  中
                              法  官　吳　明　鴻
                              法  官　鄭　小　康
                              法  官　帥　嘉　寶
以  上  正  本  證  明  與  原  本  無  異
中　　華　　民　　國　　96　　年　　7　　 月　　27　　日
　　　　　　　　　　　　　　　書記官　莊　俊　亨
